臺灣士林地方法院民事判決　八十九年度重訴字第二五二號
　　原　　　告　　張德銅
　　被　　　告　　丁○○
　　被　　　告　　戊○○
　　被　　　告　　己○○
　　訴訟代理人　　乙○○
　　被　　　告　　丙○○
　　被　　　告　　卯○○
　　被　　　告　　子○○
　　被　　　告　　丑○○
　　被　　　告　　午○○
　　被　　　告　　辰○○
　　被　　　告　　庚○○
　　被　　　告　　寅○○
　　被　　　告　　巳○○
　　法定代理人　　甲○○
　　被　　　告　　壬○○
　　被　　　告　　癸○○
　　被　　　告　　辛○○
右當事人間分割共有物等事件，本院判決如左：
    主    文
被告庚○○、寅○○、巳○○應就其被繼承人葉添發所有坐落台北縣八里鄉○○段第
一三八地號土地（地目旱、面積四百一十九點八四平方公尺），應有部分九萬分之五
，辦理繼承登記。
兩造共有坐落台北縣八里鄉○○段第一三八地號面積四百一十九點八四平方公尺土地
一筆准予以變賣，所得價金，按兩造如附表所示之應有部分比例分配之。
訴訟費用由被告負擔百分之十三，餘由原告負擔。
    事實及理由
一、原告主張：坐落台北縣八里鄉○○段第一三八地號土地（面積四百一十九點八四
    平方公尺），為兩造所共有，應有部分詳如附表所示，系爭土地並無因物之使用
    目的不能分割，亦未訂有不分割期限之特約，且兩造前經調解、協議均無法達成
    分割之協議，為此依民法第八百二十三條第一項之規定，訴請分割共有土地。再
    查共有物分割之方法雖以原物分配於共有人為第一選擇，且共有物分割之乃在消
    滅共有關係，惟系爭土地大部分之土地共有人應有部分之土地面積不足一坪，如
    予割裂顯致生不能使用之結果，據此乃以變賣共有物而以價金分配於各共有人之
    方式最稱公允，且亦得消滅全體共有之狀態。另被告庚○○、寅○○、巳○○為
    訴外人葉添發之繼承人，而葉添發就系爭土地之應有部分（即九萬分之五），迄
    今尚未辦理繼承登記，故併請求被告庚○○、寅○○、巳○○就被繼承人葉添發
    所有系爭土地應有部分九萬分之五應先辦理繼承登記後，再予分割共有物。並聲
    明：（一）被告庚○○、寅○○、巳○○應就其被繼承人葉添發所有坐落台北縣
    八里鄉○○段第一三八地號土地（地目旱、面積四百一十九點八四平方公尺），
    應有部分九萬分之五，辦理繼承登記。（二）兩造共有之前開土地准予以變賣，
    所得價金，按兩造如附表所示之應有部分比例分配之。
二、被告乙○○、丁○○、戊○○、己○○經合法通知，未於最後言詞辯論期日到場
    ，據其先前到庭之陳述則同意原告之分割方案。被告丙○○、卯○○、子○○、
    丑○○、午○○、辰○○、庚○○、寅○○、巳○○、壬○○、癸○○、辛○○
    則經合法通知，未於言詞辯論期日到場，亦未提出書狀作何聲明或陳述。
三、本件被告乙○○、丁○○、戊○○、己○○經合法通知，未於最後言詞辯論期日
    到場，被告丙○○、卯○○、子○○、丑○○、午○○、辰○○、庚○○、寅○○、巳○○、壬○○、癸○○、辛○○經合法通知，未於言詞辯論期日到場，核
    無民事訴訟法第三百八十六條所列各款情形，爰依原告之聲請，由其一造辯論而
    為判決。
四、原告主張坐落台北縣八里鄉○○段第一三八地號（以下簡稱系爭土地），為兩造
    所共有，而系爭土地並無因物之使用目的不能分割，兩造亦無訂有不分割之約定
    ，復因無法達成分割協議，乃提起本訴等事實，業據原告提出土地登記謄本為證
    且經本院調閱同院八十九年度訴字第四五四號分割共有物事件全卷查明屬實，堪
    信為真。原告另主張系爭土地原共有人葉添發（應有部分九萬分之五）已於八十
    八年八月五日死亡，被告庚○○、寅○○、巳○○為葉添發之繼承人，就系爭土
    地之應有部分迄今未為繼承登記等情，亦據原告提出土地登記謄本、戶籍謄本為
    證，被告乙○○、丁○○、戊○○、己○○對原告之主張並無爭執，其餘被告雖
    經通知亦未到場爭執，是原告之主張，自堪信為真實。
五、按分割共有物，性質上為處分行為，依民法第七百五十九條規定，共有不動產之
    共有人中有人死亡時，於其繼承人未為繼承登記以前，尚不得分割共有物（最高
    法院六九年台上字第一０一二號判例要旨參照）。次按，各共有人，得隨時請求
    分割共有物。但因物之使用目的不能分割或契約訂有不分割之期限者，不在此限
    。前項契約所定不分割之期限，不得逾五年。逾五年者，縮短為五年。又共有物
    之分割，依共有人協議之方法行之。分割之方法，不能協議決定者，法院得因任
    何共有人之聲請，命為左列之分配：一、以原物分配於各共有人。二、變賣共有
    物，以價金分配於各共有人。以原物為分配時，如共有人中，有不能按其應有部
    分受分配者，得以金錢補償之。民法第八百二十三條、第八百二十四條分別定有
    明文。本件系爭土地共有人葉添發死亡後，其繼承人即被告庚○○、寅○○、巳
    ○○未為繼承登記，且系爭土地並無因物之使用目的不能分割之情形，兩造亦無
    不分割之約定，依前揭說明，原告訴請被告庚○○、寅○○、巳○○就系爭土地
    辦理繼承登記，並裁判分割共有物，即無不合，應予准許。
六、茲應審究者，乃原告所提之變價分割方案是否可行，且符合公平及經濟效益。按
    按共有物分割方法，法院應斟酌當事人之聲明，共有物之性質，經濟效用及全體
    共有人之利益等公平決之，不受當事人主張之拘束，此有最高法院六十九年度台
    上字第三一００號裁判要旨可參。又若以原物分割，各當事人分得之土地，面積
    過少，顯然不能作何用途，徒然減損系爭土地之經濟效用。經查，本件系爭土地
    ，若欲以原物分割，因原告所占應有部分高達百分之八十七，而被告即其餘十六
    名共有人，每人應有部分均未逾百分之一，而參以系爭土地面積僅四百一十九點
    八四平方公尺，為雜草雜樹漫生之地，並無地上物等情，亦經本院至現場勘驗明
    確，製有勘驗筆錄在卷可憑，並有照片附卷可稽，故縱不考慮分割位置等因素，
    除原告外之各共有人分割可得之面積甚為狹小，是原物分割顯有損系爭土地之完
    整性，亦難發揮經濟上之利用價值，且各共有人或因應有部分不多，故就分割事
    宜並不積極，以致亦無從得知是否有特定共有人欲維持共有之意願，是以原物分
    割，顯有困難，本院斟酌前述因素，認將系爭土地予以變賣，所得價金各按應有
    部分比例分配予各共有人，始能符合公平均衡，並徹底消滅共有關係。
七、綜上所述，原告請求被告庚○○、寅○○、巳○○應就其被繼承人葉添發所有坐
    落台北縣八里鄉○○段第一三八地號土地，應有部分九萬分之五，辦理繼承登記
    。及請求兩造共有之前開土地准予以變賣，所得價金，按兩造如附表所示之應有
    部分比例分配，為有理由，應予准許。
八、據上論結，原告之訴為有理由，依民事訴訟法第三百八十五條第一項前段、第八
    十一條第二款，判決如主文。
中　　　華　　　民　　　國　　九十一　　年　　　八　　　月　　 十五　　 日
                                    臺灣士林地方法院民事第二庭
~B法　　　官　劉穎怡
右為正本係照原本作成。
如對本判決上訴須於判決送達後廿日內向本院提出上訴狀。
中　　　華　　　民　　　國　　九十一　　年　　　八　　　月　　 十六　　 日
~B法院書記官　陳雪麗
